【裁判字號】    94,訴,292
【裁判日期】    950217
【裁判案由】    更正抵押權契約書
【裁判全文】
臺灣新竹地方法院民事判決               94年度訴字第292號
原      告  甲○○
被      告  達品塑膠企業股份有限公司
法定代理人  丙○○
                        段83.
                      現應為.
被      告  乙○○
上列當事人間請求更正抵押權契約書事件，本院於民國95年1月
23日辯論終結，判決如下：
    主  文
原告之訴駁回。
訴訟費用由原告負擔。
    事 實 及 理 由
一程序方面：本件被告經合法通知，未於言詞辯論期日到場，核
  無民事訴訟法第386條各款所列情形，爰依原告聲請，由其一
  造辯論而為判決。
二原告主張：
(一)事實部分：緣被告達品塑膠企業股份有限公司（下稱達品公司
  ）前向原告借款新台幣（下同）100萬元用以周轉資金，達品
  公司並開立支票三紙交予原告，豈料，經原告於前開支票到期
  提示後，竟因存款不足且為拒絕往來戶而遭退票，原告持前開
  票據及退票理由單向被告達品公司請求支付欠款，達品公司向
  原告陳稱因公司資金不足，暫時無法還清所借款項，請原告將
  清償欠款之期限延長為民國92年1月27日，以利清償，原告見
  達品公司態度誠懇遂允達品公司延期清償請求，惟為保全債權
  ，原告要求達品公司需提供擔保方允達品公司延期清償，其後
  ，被告乙○○（達品公司負責人丙○○之父）為擔保達品公司
  與原告之系爭100萬元債務，乃以其所有坐落新竹市○○段22
  地號土地（下稱系爭土地）設定100萬元之抵押權作為擔保，
  雙方並合意約定清償期為89年1月28日起至92年1月27日止，並
  經由蘇育中代書之協助，辦理土地抵押權設定契約書及他項權
  利證明書，豈料，該抵押權擔保之借款債務清償日期已於92年
  1 月27日屆至，惟被告達品公司對該債務本息仍分毫未償且迭
  催不理，迄今存於原告與被告達品公司之債務均未獲清償。
(二)先位聲明：
1.請求權基礎：三方基於口頭契約，三方合意成立保證契約及設
  立抵押權契約，故被告二人應偕同原告辦理更正附件之抵押權
  設定契約書中義務人兼債務人：乙○○，更正為「債務人：達
  品公司、法定代理人：陳秀土，義務人：乙○○」。
2.緣本件債之關係乃存在於原告與被告達品公司之借款債權，被
  告乙○○為擔保被告達品公司之債務，遂提供系爭土地作為擔
  保，上述情事兩造均有足夠之認知與合意成立該保證契約，然
  因兩造均無法律上之認知，故兩造於設定抵押權登記及簽立如
  附件之契約書時，誤載被告乙○○為「債務人兼義務人」，且
  漏未將被告達品公司列於債務人，致使原告無法實現其債權，
  為保原告權益，爰先位聲明：被告二人偕同原告更正附件之抵
  押權設定契約書中義務人兼債務人：乙○○，更正為「債務人
  達品公司、法定代理人陳秀土，義務人：乙○○。」。
(三)備位聲明：本院於日前發函通知原告（94年度執武字第1331號
  ），因新竹國際商業銀行股份有限公司（下稱新竹商銀）取得
  執行名義聲請拍賣系爭土地，原告為系爭土地之第一順位抵押
  權人，本院依法發函原告，並要求原告提具債權證明正本，惟
  本件被告設定抵押權予原告時，因雙方均無法律上之認知，漏
  未簽立保證契約，是以，原告僅有對被告達品公司之債權證明
  正本，而無對被告乙○○之債權證明，然兩造雙方於設定抵押
  權契約時，兩造雙方對以系爭土地擔保被告達品公司之債權一
  事，均有清楚認知，故當可推斷兩造雙方間就系爭土地之保證
  關係存在一節，應無疑慮，為此，爰備位聲明：確認被告乙○
  ○提供系爭土地為被告達品公司擔保100萬元債務之保證關係
  存在。
三被告方面：被告未於言詞辯論期日到場，亦未提出準備書狀作
  何聲明或陳述。
四得心證之理由：
(一)先位聲明部分：
1.查被告乙○○所有系爭22地號土地，已經債權人新竹商銀向本
  院聲請以91年度執全字第412號假扣押事件實施假扣押，並辦
  理限制登記在案，嗣新竹商銀聲請本院94年度執字第1331號清
  償借款事件強制執行上開土地，因拍賣無實益於發給債權憑證
  後終結，惟因有前揭假扣押之執行故系爭土地之查封不啟封等
  情，業經本院調閱上開卷宗查閱無訛。
2.次查，原告主張其與被告乙○○、達品公司約定，由被告乙○
  ○提供系爭土地設定抵押權予原告作為被告達品公司積欠原告
  100萬元借款之擔保一節為縱為真正，則系爭土地之所有權人
  即被告乙○○依兩造上開約定之內容，自負有將系爭土地設定
  符合兩造約定內容之抵押權之義務，因此，兩造於設定抵押權
  時原應登記被告達品公司為債務人，惟誤登記為被告乙○○之
  情況下，此項抵押權設定登記顯不符兩造約定之本旨，被告乙
  ○○自負有將該錯誤登記之抵押權予以重新設定為符合兩造約
  定內容之義務，如被告乙○○不為或拒絕重新設定符合約定內
  容之抵押權登記，在系爭土地仍處分、設定之情形下，原告自
  可基於兩造之前揭約定訴請法院判決命被告乙○○設定符合兩
  造約定之抵押權登記。但如系爭土地已遭實施假扣押並辦理限
  制登記時，因系爭土地已不能再為抵押權之設定，原告自無從
  訴請法院判決命被告乙○○設定符合兩造約定之抵押權登記，
  蓋此時被告乙○○之前揭設定義務已陷於給付不能。準此，系
  爭土地既經被告乙○○之債權人新竹商銀聲請本院實施假扣押
  ，並辦理限制登記在案，已如前述，則兩造縱有前揭約定，原
  告亦無從請求本院判決命被告乙○○設定符合兩造約定之抵押
  權登記。
3.綜上，縱原告主張兩造之前揭約定為真正，惟系爭土地因遭假
  扣押限制登記而禁止處分、設定，原告因此不能訴請法院命被
  告乙○○設定符合兩造約定之抵押權登記，業如前述，則原告
  訴請被告二人偕同原告更正附件之抵押權設定契約書中義務人
  兼債務人：乙○○，更正為「債務人達品公司、法定代理人陳
  秀土，義務人：乙○○。」，縱使勝訴，原告亦不能執此更正
  之抵押權設定契約書向地政機關辦理登記，故原告先位請求，
  顯欠缺權利保護之必要。遑論，被告等二人亦無在如附件之抵
  押權設定契約書上將義務人兼債務人：乙○○，更正為「債務
  人達品公司、法定代理人陳秀土，義務人：乙○○。」之義務
  。從而，原告先位請求，顯屬無據，應予駁回。
(二)備位聲明：
1.按稱保證者，謂當事人約定，一方於他方之債務人不履行債務
  時，由其代負履行責任之契約，民法第739條定有明文。查由
  前述原告主張其與被告乙○○、達品公司係約定，由被告乙○
  ○提供系爭土地設定抵押權予原告作為被告達品公司積欠原告
  100萬元借款之擔保等約定觀之，被告乙○○顯僅係提供系爭
  土地作為債務人被告達品公司所欠借款之擔保，而負物之有限
  責任，被告乙○○並無與原告約定於債務人即被告達品公司不
  履行債務時，由被告乙○○代負履行責任，此觀原告先位聲明
  係請求被告等將如附件抵押權設定契約書之債務人更正為被告
  達品公司，被告乙○○僅係義務人等情自明。
2.綜上，為擔保被告達品公司積欠原告之借款債務，兩造僅約定
  由被告乙○○提供系爭土地設定抵押權予原告，被告乙○○既
  無與原告約定於被告達品公司不還款時，由其代負履行責任，
  則原告訴請確認被告乙○○提供系爭土地為被告達品公司擔保
  100萬元債務之保證關係存在，尚乏所據，應予駁回。
五因本案事證已臻明確，原告其餘主張陳述及所提之證據，均毋
  庸再予審酌，附此敘明。
六訴訟費用負擔之依據：民事訴訟法第78條。
中    華    民    國    95    年    2     月    17    日
                  民事第一庭    法  官  謝永昌
以上正本係照原本作成。
如對本判決上訴，須於判決送達後20日內向本院提出上訴狀。
中    華    民    國    95    年    2     月    17    日
                                書記官  蕭宛琴


司法院資訊處製作；財團法人民間司法改革基金會備份。
